臺灣屏東地方法院民事判決　　　　　　　99年度簡上字第68號
上　訴　人　蘇龍瑞
訴訟代理人　邱芬凌律師
被上訴人　　許潘寰
　　　　　　　　　　　　1號
　　　　　　許清林
上二人之
訴訟代理人　許清福
上列當事人間請求返還土地事件，上訴人對於中華民國99年5 月
20日本院99年度潮簡字第164 號第一審判決提起上訴，本院於10
0 年11月9 日言詞辯論終結，判決如下：
    主  文
上訴駁回。
第二審訴訟費用由上訴人負擔。
    事  實  及  理  由
一、按「當事人不得提出新攻擊或防禦方法。但有下列情形之一
    者，不在此限：．．六、如不許其提出顯失公平者。」此民
    事訴訟法第447 條第1 項第5 款定有明文。本件上訴人於原
    審固未提出上訴人之父即證人蘇英平於民國68年6 月30日以
    新臺幣（下同）1 萬元之代價向被上訴人之父許順良購買約
    一釐之土地等語之抗辯，遲至本院訴訟中提出此項攻擊方禦
    方法，惟本院審酌此項抗辯如上訴人能證明為真實，則上訴
    人即非無權占用被上訴人下述土地，是為期裁判之公平與正
    義之實現，依上開規定認上訴人提起此項攻擊防禦方法為合
    法。
二、被上訴人起訴主張：緣坐落屏東縣潮州鎮○○段483 -2地號
    土地（下稱系爭483 - 2 地號土地），為被上訴人許清林所
    有，而同段483 - 3 地號土地（下稱系爭483 - 3 地號土地
    ），為被上訴人許潘寰所有。詎上訴人蘇龍瑞無權占有系爭
    483 - 2 地號土地如附圖所示編號Ｃ部分面積16.49 平方公
    尺並於其上設置Ｏ－Ｐ連線之磚牆，及系爭483 - 3 地號土
    地如附圖所示編號Ａ部分39.35 平方公尺、編號Ｂ部分50.7
    8 平方公尺並於如附圖所示編號Ａ部分之土地上搭建一層加
    強磚造蓋石棉瓦建物，及設置Ｐ－Ｑ連線之磚牆（下稱系爭
    建物），為此爰依民法物上請求權，請求上訴人拆除並返還
    系爭土地。
三、上訴人於原審則以：坐落屏東縣潮州鎮○○段477 地號土地
    （下稱477 地號土地）係上訴人於74年9 月間受贈取得，上
    訴人之父蘇英平於建築系爭建物時，為求慎重乃向地政機關
    申請鑑界，由地政機關指派員測量，經會同鄰地所有人即被
    上訴人之父許順良會勘無異議，故在興建房舍當時，確無越
    界情事，且無糾紛。詎於89年間，因地籍圖重測之作業，造
    成土地位移，非人為越界建築現象產生，且於重測完成當時
    ，上訴人即主動提出補償予被上訴人等之協議，但均為被上
    訴人以土地有「需用」之必要，而予以拒絕等語置。並聲明
    ：駁回上訴人之訴。
四、被上訴人於原審聲明：上訴人應將坐落系爭地號土地上如原
    審判決附圖部分所示面積之地上物拆除，將土地返還被上訴
    人。原審判決被上訴人全部勝訴及依職權宣告准予假執行暨
    准許上訴人預供擔保免為假執行之宣告；上訴人聲明不服提
    起上訴，兩造於本院另陳述：
  (一)上訴人於本院辯稱：上訴人之父蘇英平於68年間曾透過當地
    里長許潘馬及證人林明魏出面，向當時土地所有權人即上訴
    人之父親許順良曾購買約一釐土地，而上訴人之父蘇英平已
    將該買賣債權於100 年9 月15日讓與給上訴人，故被上訴人
    並非無權占有。退步言縱認無買賣關係，惟依證人林貞通證
    述被上訴人父親許順良於建屋當時有過來看伊拉線，並說這
    樣作就對了等語，足見當時被上訴人之父許順良已知有逾界
    建築而不為異議，被上訴人承繼前手許順良之相鄰關係，是
    依民法第796 條第1 項之規定，自不得請求上訴人拆除；況
    上開建物如予以拆除，原本結構將受影響，而再修補花費甚
    巨，而上訴人占用部分位於土地相鄰邊陲地方，被上訴人亦
    無法使用，且實際未使用達30多年，拆除上訴人地上物對其
    毫無利益可言，此損人不利己，明顯為權利之濫用，並請依
    民法第796 條之1 、第148 條之規定，免為上開建物全部或
    一部之移去等語。並聲明：原判決廢棄；上開廢棄部分，上
    訴人第一審之訴應予駁回。
  (二)被上訴人許潘寰、許清林於本院陳稱：被上訴人之父許順良
    並未將土地出售予上訴人之父蘇英平，倘確實有出售該土地
    ，為何上訴人於訴訟中向被上訴人陳稱願出資購買土地；又
    證人許清福於上訴人蓋房子時，確未載運砂石去現場等語。
    並聲明：請求判決如主文所示。
五、兩造不爭執事項：
  (一)系爭建物為上訴人之父蘇英平於68年間建造，並未辦理保存
    登記，當時是做為倉庫、養豬放置飼料使用，現在因出租47
    7 地號土地給他人養魚，系爭建物則供該他人使用、居住。
  (二)系爭483-2 地號土地為被上訴人許清林繼承其父許順良而取
    得，系爭483-3 地號土地為被上訴人許潘寰於98年間向訴外
    人許清俊購買取得，訴外人許清俊則是繼承其父許順良而取
    得。
六、上訴人占用被上訴人土地，有無合法權源？
  (一)本件上訴人確有占用系爭483 -2地號土地上如附圖所示編號
    Ｃ部分、面積16.49 平方公尺（係空地原供豬隻活動之場所
    ）之土地，並在其上設置Ｏ－Ｐ連線之磚牆，及系爭483 -3
    地號土地上如附圖所示編號Ａ部分39.35 平方公尺（加強磚
    造石棉瓦建物）、編號Ｂ部分50.78 平方公尺（係空地原供
    豬隻活動之場所）之土地，及設置Ｐ－Ｑ連線之磚牆之事實
    ，業據原審會同屏東縣潮州地政事務所測量人員測量無訛，
    並製有勘驗筆錄、現場照片及該地政事務所99年3 月30日屏
    潮地二字第0990002957號函暨複丈成果圖即附圖在卷可稽（
    見原審卷第13、14、27、39至41頁、49、50頁），應可信為
    實在。
  (二)上訴人抗辯上訴人之父蘇英平於68年6 月30日以1 萬元之代
    價向被上訴人父親許順良購買約一釐之土地等語，固提出本
    票1 紙，並經證人董秋登於本院證述：「（上訴人蘇龍瑞的
    父親你是否認識？）認識，即蘇英平。（系爭483-2 、483-
    3 地號土地是否知悉位置在何處？）在蘇英平魚池的旁邊。
    （這二筆土地之前有無買賣過？）有。（何人向何人買的？
    ）蘇英平向許順良買的。（買賣價金為何？）新台幣壹萬元
    。（有無簽約？）沒有簽約，是口頭講的，是68年中左右的
    時候。（68年臺灣發生何重大事件？）中美斷交，我會記得
    是因為我看過許順良簽發的本票給蘇英平，許順良用他自己
    的名義簽發的。（發票日有無印象？）約68年6 月底。（本
    票上的到期日是否記得？）沒有印象。（本票有無他人背書
    ？）有，被書人是以前的許里長。（為何許里長他要背書？
    ）因為他也是仲介。（為何你是仲介也沒有背書？）因為我
    是賺蘇英平這邊的，許里長是賺被上訴人那邊的，所以有背
    書。（買賣範圍多大？）一厘。（從哪裡起算一厘？）靠蘇
    英平土地東邊向被上訴人的土地算一厘。（當場買賣的時候
    有何人在場？）我，許里長、蘇英平，還有許順良。（買賣
    價金是否當場交付？）當場交付1 萬元。（你的仲介費用多
    少錢？）我的仲介費用拿1000元。」等語（見本院卷第53頁
    背面-55 頁），及證人蘇英平於本院證稱：「（房子是否你
    蓋的？）是。（你蓋房子超過被上訴人的土地你是否知道？
    ）知道，我有買，我向許順良買的。（許順良賣你的地號你
    是否知道？）不知道。（許順良賣你幾筆？）賣我幾筆不知
    道，只知道賣給我一厘。（何時買賣的？）民國68年6 月30
    日。（你為何記得此日子？）因為那個日子我造橋給大家走
    ，所以我記得。（買賣價金多少錢？）新台幣壹萬元。（如
    何給付價金？）一次付清。（何時給付？）68年6 月30日當
    日給付的。（有無立收據？）沒有收據，有一張本票，由里
    長許潘馬在票據發票人欄兩人共同發票（許順良、許潘馬）
    。（發票日何時？）68年6 月30日當日。（到期日何時？沒
    有寫到期日。．．（當時有無簽約？）沒有簽約，口頭上講
    好了。（有無說明何時過戶？）他說政策開放的時候就可以
    登記。（當時說明的時候有何人在場？）我、董秋登、許潘
    馬、許順良四個人在場，在我家蘆山中藥房。．．（為何許
    潘馬與董秋登會在場？）因為他們兩個人是介紹人，許潘馬
    是許順良的仲介，董秋登是我這邊的仲介。（有無付仲介費
    用？）有，我付1000元給董秋登。」等語（見本院卷第55-5
    7 頁）。惟查：
    本件證人蘇英平即係上訴人於原審之訴訟代理人，然本院
      遍覽原審卷證，證人蘇英平均未提及絲毫與土地買賣有關
      之事，甚至遲至上訴本院後，上訴人於99年6 月29日上訴
      理由狀亦未提及買賣事宜（見本院卷第14-17 頁），再於
      99年9 月9 日準備程序時，上訴人亦未提及有關買賣之情
      事（見本院卷第25-27 頁），遲至99年9 月10日始具狀表
      示「本件系爭建物於68年間蓋用，當時鄰地所有權人為訴
      人之父親許順良先生與蘇英平先生共同透過當地許潘馬及
      朋友林明魏先生出面協議同意售約一釐之土地」等語（見
      本院卷第30頁），則是否真有買賣乙事，即非無疑。又本
      院審酌證人蘇英平上開證述，就細節部分（如何日交錢、
      何人在場、在何處談買賣等）均能一一說明，顯非有失憶
      或記憶力較差之情形，衡情如本件上訴人敗訴，則證人蘇
      英平所建系爭建物，即有拆除之危險，理應極力並積極於
      訴訟上抗辯有利於己之事項，然證人蘇英平竟於訴訟進行
      中長達9 個月的時間未提出此項抗辯，顯與常情有違。再
      依證人蘇英平上開證述既已交付價金，而合法買受土地，
      依一般社會之通念，當無再付一次錢，而就同一標的物為
      買賣或承租之理，然證人蘇英平竟於原審審理時二度向被
      上訴人表示要購買或承租系爭土地等語（見本院卷第56、
      58 頁 ），足徵證人蘇英平上開證述，有違於常情，要無
      可採。
    又上開上訴人99年9 月10日書狀所提及之協議人，僅證人
      林明魏及已過世之里長許潘馬二人，並未曾提及證人董秋
      登，俟於99年9 月23日始具狀表示「請求傳訊介紹人董秋
      登」等語（見本院卷36頁），則證人董秋登是否為上訴人
      所稱之介紹人即非無疑。再者，坐落屏東縣潮州鎮○○段
      483 地號土地，因分割增加同段483-1 地號，合併自同段
      484 、487 地號後，於96年8 月8 日始分割增加系爭483
      -2、483 - 3 地號土地，此有土地登記第二類謄本可稽（
      見本院卷第67頁、原審卷第7-9 頁），則於上訴人所述買
      賣土地之時即68年，尚未分割出上開二筆土地，然證人董
      秋登於本院竟證述「（這二筆土地之前有無買賣過？）有
      。（何人向何人買的？）蘇英平向許順良買的。」等語；
      況證人董秋登所繪證人蘇英平購買之土地位置，係於上訴
      人土地東側且呈長方形（見本院卷第61頁），然本件上訴
      人所有同段477 地號土地之東側為同段473 地號土地，而
      系爭483 -2、483 - 3 地號土地，係於477 地號土地之南
      側，且上訴人占用之位置係呈三角形並非長方形，亦有附
      圖可證，在在足徵證人董秋登上開證述與事實不符，自難
      採信。
    至於上訴人所提出之本票乙紙作為抗辯上開買賣之證據，
      然上開本票上並無任何有關買賣土地事項之記載，至多僅
      能證明簽發本票之事實，尚難進而推論有上訴人所述上開
      買賣土地事宜。
    另證人即上訴人所稱出面協議土地買賣之人林明魏於本院
      證述：「（屏東縣潮州鎮○○段47 7地號蓋房子之事情是
      否瞭解？）我不知道。（843-2 、84 3-3地號是被上訴人
      的土地，土地是否知道在哪裡？）知道，大約離我的田地
      約100 公尺以上。（你是否知道被上訴人上開土地曾經賣
      過別人？）我不知道，他們買賣沒有跟我說。（被上訴人
      的父親許順良對上開土地買賣是否知情？）我不知道，他
      沒有告訴我，到底有無買賣我不知道。．．（是否聽過蘇
      英平向被上訴人的父親許順良買過土地？）我不知道。」
      等語（見本院卷第52、53頁），益證並無上訴人抗辯買賣
      土地之事。
    綜上所述，上訴人抗辯上訴人之父蘇英平於68年6 月30日
      以1 萬元之代價向被上訴人父親許順良購買約一釐之土地
      乙事，自難信為真實。是則證人蘇英平與被上訴人父親許
      順良既無買賣關係，上訴人自無從由證人蘇英平處受讓不
      存在之買賣權利，此外上訴人亦未再就其占用系爭土地究
      有何法律上之權源，提出抗辯與舉證，故被上訴人主張上
      訴人無權占用系爭土地乙節，亦可認定。
七、上訴人主張有民法第796 、796-1 及184 第一項後段權利濫
    用，有無理由？
  (一)按民法第796 條第1 項固規定「土地所有人建築房屋非因故
    意或重大過失逾越地界者，鄰地所有人如知其越界而不即提
    出異議，不得請求移去或變更其房屋。但土地所有人對於鄰
    地因此所受之損害，應支付償金。」，惟其要件為(一)越界建
    築人須為土地所有人或其他利用權人；(二)須為建築房屋逾越
    地界；(三)越界建築須為非因故意或重大過失；(四)須逾越地界
    僅為房屋之一部分；(五)須鄰地所有人知越界情事而不異議。
    然：
    上開第二項要件之適用對象以「房屋」為限，如非為房屋
      之建築物，即不在適用之列，且縱係房屋而無永久性，或
      移去變更並無妨礙之簡單房屋亦無本條之適用。經查，如
      附圖所示Ｏ－Ｐ連線、Ｐ－Ｑ連線係屬磚牆，而附圖編號
      Ｂ部分面積50.78 平方公尺、Ｃ部分16.49 平方公尺係空
      地原母豬活動場所，已如上所述，均非上開所稱之「房屋
      」，故此部分即無民法796 條第1 項之適用。
    上開第四項要件，所謂土地所有人建築房屋逾越疆界者，
      鄰地所有人如知其越界，而不即提出異議，不得請求移去
      或變更其建築物，係指鄰地所有人於土地被越界建築當時
      明知而不即時反對，不得於事後請求拆除建築物而言。本
      件證人林貞通於本院固證述：「（你在搭蓋時，許順良有
      無去現場看？有無說什麼話？）他有來現場看，而且他還
      怕說侵過他的土地。．．（許順良有無跟你說要蓋到哪裡
      ？）他沒有講說要蓋到哪裡，但是他有看到我有拉線，他
      過來看後，就說照這樣做對，我猜他的意思是界址。」等
      語（見本院卷第104 頁背面），惟證人林貞通於同次開庭
      亦證述：「搭蓋倉庫工寮的位置是蘇先生跟我講的，這個
      位置只有蘇先生跟我講，沒有其他人講。．．（你在搭蓋
      工寮時，地政機關有無派人過來現場？）我沒印象有看到
      地政人員。」等語（見本院卷第104 頁）。本院審酌有關
      土地實際界址所在是否越界，事涉地政機關專業測量技術
      ，非一般人僅憑目測即得知悉，依上開證人林貞通所述，
      證人蘇英平於建造系爭建物時既無地政人員到場測量，而
      係憑證人蘇英平告訴證人林貞通建築位置，則於此情形自
      難認被上訴人父親許順良對於土地被越界建築已有認知而
      不表示反對。是上訴人既未能舉證被上訴人父親許順良於
      土地被越界建築當時已明知此事，故此部分亦難認有民法
      第796 條第1 項規定之情形。
    綜上所述，上訴人以民法第796 條越界建築之規定，抗辯
      被上訴人不得請求移去上開建物，於法即屬無據。
  (二)次按「土地所有人建築房屋逾越地界，鄰地所有人請求移去
    或變更時，法院得斟酌公共利益及當事人利益，免為全部或
    一部之移去或變更。但土地所有人故意逾越地界者，不適用
    之。」此民法第796 條之1 第1 項固定有明文。然本件僅係
    單純個人私有土地地上物所生越界之紛爭，尚與公眾公共利
    益無涉，且上訴人所拆除之磚牆、空地原係供豬隻活動場所
    及部分加強磚造石棉瓦建物，前二部分並未損及房屋，而後
    一部分雖有損及房屋，然亦僅係部分受損，並非全部建物均
    拆除，故上訴人因拆除系爭建物所受的損害，尚非鉅大，反
    觀被上訴人既有系爭483-2 、483-3 土地所有權，依法自得
    於土地上自由使用、收益，要無強令上訴人容忍被上訴人無
    權侵入上開土地而無法使用，並致其等土地邊界因之凹凸不
    平整而減損其價值之不利益，故本院認本件應無民法第796
    條之1 規定之適用。
  (三)另按權利之行使，不得違反公共利益，或以損害他人為主要
    目的。行使權利，履行義務，應依誠實及信用方法。民法第
    148 條定有明文。本件並未涉及公共利益，已如上所述，而
    上訴人迄至本件言詞辯論終結時，均未能說明或舉證，被上
    訴人行使民法第767 條規定之物上請求權，係以損害上訴人
    為主要目的，故上訴人以此為抗辯，自無可採。
八、綜上所述，本件上訴人占用上開土地並無合法權源，從而，
    被上訴上依民法第767 條之規定，請求上訴人拆除地上物及
    將占用上開土地返還被上訴人，即有理由，原審為被上訴人
    勝訴之判決核無不合，應予維持，上訴意旨指摘原審判決不
    當，求予廢棄改判，為無理由，應予駁回。
九、本件事證已臻明確，兩造其餘攻擊防禦方法及舉證，於判決
    結果已不生影響，爰不一一詳為論述，附此敘明。
十、據上論結，本件上訴為無理由，依民事訴訟法第436 條之1
    第3 項、第449 條第1 項、第78條，判決如主文。
中    華    民    國   100    年    11    月    23    日
                  民事第一庭    審判長法  官  柯彩燕
                                      法  官  張世賢
                                      法  官  曾吉雄
上正本證明與原本無異。
本判決不得上訴。
中    華    民    國   100    年    11    月    23    日
                                      書記官  蘇小雅